臺灣高等法院刑事判決　　　　　　　　96年度上訴字第2104號
上　訴　人　臺灣板橋地方法院檢察署檢察官
被　　　告　甲○○
　　　　　　　　　　　弄3號2樓
上列上訴人因被告違反毒品危害防制條例案件，不服臺灣板橋地
方法院96年度訴字第553號，中華民國96年3月30日第一審判決（
起訴案號：臺灣板橋地方法院檢察署96年度毒偵字第 285號），
提起上訴，本院判決如下：
    主  文
上訴駁回。
    事  實
一、甲○○前因施用毒品案件，經臺灣士林地方法院裁定送觀察
    、勒戒後，認無繼續施用毒品傾向，由臺灣士林地方法院檢
    察署檢察官不起訴處分確定。另因施用毒品暨轉讓毒品案件
    ，經臺灣板橋地方法院分別判處有期徒刑5月、4月，應執行
    有期徒刑8月確定，而於93年4月21日入監執行，及至同年11
    月26日縮短刑期執行完畢。猶不知悔改，復於95年12月22日
    晚間6、7時許，在臺北縣三重市○○路○段5巷8弄15號6樓租
    屋處，以將第一級毒品海洛因（下稱海洛因）摻入香菸內吸
    食之方式，施用海洛因一次；另於95年12月22日晚間6、7時
    許，在同上址，以將第二級毒品甲基安非他命（下稱甲基安
    非他命，公訴人誤載為安非他命）置於吸食器內燒烤吸食煙
    霧方式，施用甲基安非他命一次。嗣經警於95年12月22日晚
    間 9時10分許，在上址當場查獲，並扣得甲○○所有之海洛
    因4小包（驗餘淨重1.32公克）、甲基安非他命2小包（驗餘
    淨重 2公克）及甲○○所有供施用甲基安非他命所用之吸食
    器一組。經警採集甲○○尿液送驗結果呈鴉片類、甲基安非
    他命類陽性反應，始查悉上情。
二、案經臺北縣政府警察局三重分局報請臺灣板橋地方法院檢察
    署檢察官偵查起訴。
    理  由
一、本件經檢察官提起公訴，被告甲○○於本院審理中就被訴事
    實為有罪之陳述，經審判長告知簡式審判程序之旨，並聽取
    公訴人及被告之意見後，裁定進行簡式審判程序，合先敘明
    。
二、按92年7月9日新修正之毒品危害防制條例刪除二犯及三犯之
    規定，一改修法前繁雜之處遇程序，僅將施用毒品者簡化區
    分為初犯、再犯，並認施用毒品者係屬病患性犯人，以觀察
    、勒戒戒除其身癮，並以強制戒治去除其心癮。經觀察、勒
    戒或強制戒治執行完畢釋放後，若係五年後再犯該條例第10
    條施用毒品罪者，與同條例第20條第1項、第2項關於「初犯
    」之處理方式相同，檢察官應先聲請法院裁定令被告入勒戒
    處所觀察、勒戒，並視有無繼續施用毒品傾向，決定應予釋
    放、為不起訴之處分，或應聲請法院裁定令入戒治處所強制
    戒治；若係五年內「再犯」同條例第10條施用毒品罪者，依
    同條例第23條第 2項規定，檢察官則應依法追訴。觀諸該條
    例第20條第 3項之修正理由：「觀察、勒戒或強制戒治五年
    後再犯者，顯見前所實施之觀察、勒戒或強制戒治已足以遮
    斷其施用毒品之癮，為期自新及協助其戒除毒癮，對此五年
    後再犯者，爰明定仍適用初犯之規定，先經觀察、勒戒、強
    制戒治之程序」及同條例第23條第 2項之修正理由：「為配
    合簡化施用毒品犯之刑事處遇程序，並鑑於經觀察、勒戒或
    強制戒治執行完畢釋放後五年內再犯者，其再犯率甚高，原
    據以實施之觀察、勒戒及強制戒治既已無法收其實效，自應
    施以刑事處遇」，顯然如施用毒品者係前經觀察、勒戒或強
    制戒治等治療程序執行完畢五年後，始再施用毒品之「初犯
    」，因前所執行之觀察、勒戒或強制戒治已足收戒除毒癮之
    效，自應重新執行觀察、勒戒或強制戒治等治療程序，並於
    治療程序執行完畢後，由檢察官為不起訴處分，毋庸對之追
    訴處罰；反之，在「再犯」之情形，因其先前所為治療程序
    顯未能收戒斷毒癮之效，且考量施用毒品者之再犯率偏高，
    乃簡化其刑事處遇程序，而逕予追訴處罰，不再施以治療程
    序。參酌上開立法理由，修正毒品危害防制條例就施用毒品
    者，祇於「初犯」及「五年後再犯」二種情形，有其追訴條
    件之限制，即須於初犯經觀察、勒戒或強制戒治釋放後，五
    年內均無施用毒品之行為，始能認其前所實施之觀察、勒戒
    或強制戒治已足遮斷毒癮，而得於五年後再犯時，再予適用
    初犯之規定，重行觀察、勒戒等程序。倘五年內已經再犯，
    被依法追訴處罰，縱其第三次（或第三次以上）施用毒品之
    時間在初犯釋放五年以後，即與「五年後再犯」之情形有別
    ，且因已於「五年內再犯」，顯見其再犯率甚高，原實施之
    觀察、勒戒或強制戒治，已無法收其實效，而無五年戒斷期
    之存在，自無再經觀察、勒戒及強制戒治之必要，應由檢察
    官逕行起訴，始符新法修正之本旨（最高法院95年度台非字
    第59號、第65號判決可資參照）。本件被告前因施用毒品案
    件，經送觀察、勒戒後，認無繼續施用毒品之傾向，由臺灣
    士林地方法院檢察署檢察官為不起訴處分確定。復因施用毒
    品案件，經原審判處有期徒刑 5月，於92年11月17日判決確
    定，業如前述，則被告既曾於觀察、勒戒釋放後五年內再犯
    施用毒品案件，並經判刑確定，依上開說明，被告於95年12
    月22日犯本件施用毒品之行為，自與毒品危害防制條例第20
    條第 3項所規定「五年後再犯」之情形不合。本件檢察官起
    訴，自屬合法。
三、上開事實，業據被告甲○○於原審及本院供承不諱，且被告
    尿液送請檢驗，經施以酵素免疫分析法、氣相層析質譜儀分
    析法鑑驗結果，呈鴉片類及甲基安非他命類陽性反應，有臺
    灣檢驗科技股份有限公司96年1月9日出具之濫用藥物尿液檢
    驗報告書在卷可按。又扣案之白色粉末 4包，經送法務部調
    查局鑑驗結果，含海洛因成分，有該局96年 1月23日調科壹
    字第09623007120號函在卷可證。另2包白色結晶經臺北縣政
    府警察局三重分局依聯勤204廠製造之煙毒品檢驗A包試劑初
    步檢驗結果，亦呈安非他命反應（驗餘淨重 2公克），有該
    分局查獲涉嫌毒品危害防制條例案件毒品初步鑑驗報告單在
    卷可考。按甲基安非他命之檢驗按人體施用甲基安非他命後
    ，其主要代謝物中，未改變型態之甲基安非他命占施用劑量
    達百分之43，安非他命則約為百分之 5；人體若施用安非他
    命後，主要代謝物中則有未改變型態之安非他命，但無甲基
    安非他命（法務部調查局93年5月4日調科壹字第0936241398
    0 號函參照）。則人體若施用安非他命，其尿液代謝物不可
    能出現甲基安非他命，惟人體若施用甲基安非他命，尿液代
    謝物除主要有甲基安非他命外，亦可能有少量之安非他命。
    本件被告尿液除呈現較少量之安非他命陽性反應外，主要係
    呈現甲基安非他命之陽性反應，依上開函示，被告自不可能
    係施用安非他命，並係施用甲基安非他命。公訴人認被告係
    施用安非他命，尚有誤會。被告前因施用毒品案件，經臺灣
    士林地方法院裁定送觀察、勒戒後，認無繼續施用毒品傾向
    ，而由臺灣士林地方法院檢察署檢察官不起訴處分確定，有
    本院被告前案紀錄表及上開不起訴處分書在卷可憑。事證明
    確，被告於觀察、勒戒執行完畢後 5年以內再施用海洛因及
    甲基安非他命犯行均堪認定。
四、核被告所為，係犯毒品危害防制條例第10條第 1項之施用第
    一級毒品罪及同條第 2項之施用第二級毒品罪。被告持有海
    洛因及甲基安非他命之低度行為應為施用之高度行為所吸收
    ，均不另論罪。被告所犯上開二罪間，犯意各別，構成要件
    互殊，應分論併罰。被告雖於原審辯稱：於95年12月22日晚
    間6、7時許，係將海洛因與甲基安非他命混合後摻入香菸內
    吸食之方式施用云云，然被告於警詢自承：我將少許海洛因
    摻入香菸內吸食，安非他命吸食方式是將少許安非他命摻入
    玻璃球吸食器內，再用火燒烤使其產生白色煙霧再吸食煙霧
    入體內等語，復於偵查中供稱：我二次是分開吸的，都在三
    重家裡吸等語，足見被告係以將海洛因摻入香菸內吸食之方
    式施用，另將甲基安非他命放入吸食器內以火燻烤吸取煙霧
    之方式施用甚明，被告就此所辯，顯係事後圖飾卸責之詞，
    委無足採。又被告因施用毒品案件，經臺灣士林地方法院裁
    定送觀察、勒戒後，認無繼續施用毒品傾向，而由臺灣士林
    地方法院檢察署檢察官不起訴處分確定。另因施用毒品暨轉
    讓毒品案件，經臺灣板橋地方法院分別判處有期徒刑5月、4
    月，應執行有期徒刑8月確定，而於93年4月21日入監執行，
    及至同年11月26日縮短刑期執行完畢，有本院被告前案紀錄
    表在卷可參。被告於有期徒刑之執行完畢後 5年內，故意再
    犯本件有期徒刑以上之罪，均為累犯，均應依刑法第47條第
    1項規定加重其刑。
五、原審調查結果，適用毒品危害防制條例第10條第1項、第2項
    、第18條第1項前段、刑法第11條、第51條第5款、第47條第
    1 項、第38條第1項第2款，同時審酌被告前有施用毒品前科
    ，並經裁定觀察勒戒，猶再犯本案，及參酌被告智識程度、
    犯罪之動機、目的、手段，被告施用毒品種類及犯後坦承犯
    行之態度等一切情狀，就施用第一級毒品及第二級毒品部分
    各量處有期徒刑 8月，並定應執行有期徒刑1年2月。扣案之
    海洛因 4小包（驗餘淨重1.32公克），係毒品危害防制條例
    所規定之第一級毒品；另安非他命2小包（驗餘淨重2公克）
    ，係毒品危害防制條例所規定之第二級毒品，均應依毒品危
    害防制條例第18條第 1項前段規定沒收銷燬之；另扣案包裝
    海洛因之外包裝袋4只、包裝上開甲基安非他命之外包裝袋2
    只，均係用於包裹海洛因、安非他命，防止其裸露、潮濕，
    便於攜帶施用，並非不可分離使用，及吸食器 1組，係被告
    所有供其施用毒品所用之物，均經被告供明在卷，依刑法第
    38條第1項第2款之規定沒收。並就公訴意旨另以：被告於95
    年7、8月間起至同年12月21日止，在上址施用海洛因及甲基
    安非他命，涉犯毒品危害防制條例第10條第1項、第2項之施
    用第一級、第二級毒品罪嫌一節以：按被告或共犯之自白，
    不得作為有罪判決之唯一證據，仍應調查其他必要之證據，
    以察其是否與事實相符，刑事訴訟法第156條第2項定有明文
    。此部分除被告於偵查中自白外，查無其他證據可資佐證，
    自不能僅憑被告於偵查中之自白，即逕認被告於上開時間有
    施用海洛因及甲基安非他命犯行，惟公訴人認此部分與上開
    有罪部分有接續犯之實質上一罪關係，自不另為無罪之諭知
    。認事用法，核無違誤，量刑亦稱妥適。
六、公訴人上訴意旨：刑事法若干犯行之行為態樣，本質上原具
    有反覆、延續實行之特徵，立法時既予特別概括犯意，在密
    切接近一定時、地持續實行之複次行為，倘依社會通念，於
    客觀上認為符合一個反覆、延續性之行為觀念者，於刑法評
    價上，即應成立一罪。毒品危害防制條例所規定之施用第一
    級及第二級毒品犯行，因鑑於施用毒品者，大多具有「成癮
    性」，為貫徹社會防制毒品之期盼，對施用毒品者，有施以
    「斷癮」之必要，乃就施用毒品行為，先為生理治療及心理
    復健之保安處遇，因而以令入勒戒處所觀察、勒戒方式，戒
    除其身癮，若仍無法戒除，有繼續施用毒品之傾向，再令入
    戒治處所施以強制戒治，以戒除其心癮，倘上開保安處遇猶
    無法收其遮斷毒癮之實效，方以刑罰追訴處罰．此為毒品危
    害防制條例第20、23條所明定，足見施用第一級或第二級毒
    品罪，本即預定其因成癮而有反覆實行施用毒品之性質，於
    刑法評價上，即得以集合犯論以一罪（最高法院96年度台上
    字第1802號判決亦同此見解）。查本件被告於本件判決前96
    年2月7日16時許，在臺北縣三重市○○路○段181巷119號1樓
    ，吸用摻有海洛因及安非他命之香菸，再參以被告於89及92
    年間即因施用毒品案件，經送觀察勒戒及強制戒治，顯見被
    告確有反覆施用毒品之慣行，其習慣性、多次並反覆施用第
    一級毒品之行為，應予評價為「集合犯」之包括一罪。依審
    判不可分原削，該案應為起訴效力所及，原審未及斟酌審判
    ，難認原判決允當等語。惟犯罪行為態樣，本質上原具有反
    覆、延續實行之特徵，立法時既予特別歸類，定為犯罪構成
    要件之行為要素，則行為人基於概括之犯意，在密切接近之
    一定時、地持續實行之複次行為，倘依社會通念，於客觀上
    認為符合一個反覆、延續性之行為觀念者，於刑法評價上，
    即應僅成立一罪。學理上所稱「集合犯」之職業性、營業性
    或收集性等具有重複特質之犯罪均屬之，例如經營、從事業
    務、收集、販賣、製造、散布等行為概念者是（最高法院95
    年度臺上字第4686號判決要旨參照）。依上開判決意旨例示
    之具有集合犯特質犯罪之經營、從事業務、收集、販賣、製
    造、散布等行為概念，行為人於犯罪時，主觀上即有反覆、
    持續實施之犯意；本質上亦有反覆、持續之實施性質；客觀
    上常須經由反覆、持續之實施行為，始能達到犯罪目的。而
    施用毒品之人，基於毒品容易成癮，固多有反覆施用之結果
    ，然行為人施用之初，主觀上並非必然有反覆施用之犯意，
    單純施用一次，亦屬可能，並能達到犯罪目的，自不得一概
    論以集合犯。本件被告施用海洛因及甲基安非他命時間，與
    公訴人上訴所指被告施用海洛因及甲基安非他命期間，相距
    近一月半，被告顯非基於概括犯意，在密切接近之一定時、
    地持續實行之複次行為，自無包括一罪之集合犯關係。足見
    公訴人上訴，為無理由，應予駁回。
七、臺灣板橋地方法院檢察署96年度毒偵字第1456號移送併案意
    旨：被告於96年2月7日16時許，在臺北縣三重市○○路○段1
    81巷119號1樓，吸用摻有海洛因及安非他命之香菸，因認被
    告此部份施用海洛因及安非他命之犯行與本案起訴論罪部分
    有接續犯之實質上一罪關係，爰移請本院併案審理等語。惟
    公訴人上開移送併辦部分，與起訴論罪部分尚無實質上一罪
    關係，已如前述。本院無從併案審理，應退回檢察官另行處
    理。
據上論斷，應依刑事訴訟法第368條、第273條之1第1項，判決如
主文。
本案經檢察官周誠南到庭執行職務。
中　　華　　民　　國　　96　　年　　6 　　月　　27　　日
　　　　　　　　　刑事第四庭審判長法　官  蔡秀雄
　　　　　　　　　　　　　　　    法　官  周煙平
　　　　　　　　　　　　　  　　　法　官  陳國文
以上正本證明與原本無異。
施用第一級毒品部分如不服本判決，應於收受送達後十日內向本
院提出上訴書狀，其未敘述上訴之理由者並得於提起上訴後十日
內向本院補提理由書（均須按他造當事人之人數附繕本）。
其餘不得上訴。
                                  書記官  蔡棟樑
中　　華　　民　　國　　96　　年　　6 　　月　　27　　日
附錄：本案論罪科刑法條全文
毒品危害防制條例第10條第1項、第2項：
施用第一級毒品者，處6月以上5年以下有期徒刑。
施用第二級毒品者，處3年以下有期徒刑。
